臺灣高等法院臺中分院民事判決　　　　 95年度上易字第228號
上訴人即被上訴人
（ 即原審原告 ）　 甲○○
訴　訟 代 理　人　 張慶宗律師
複　 代　 理　人　 何孟育律師
被上訴人即上訴人
（ 即原審被告 ）　 戊○○
被　 上　 訴　人　 乙○○○
　　　　　　　　　 丁○○
　　　　　　　　　 丙○○
共 同訴訟代理 人　 林政德律師
上列當事人間請求確認管理權不存在事件，上訴人甲○○、戊○
○分別對於中華民國95年5月18日臺灣臺中地方法院第一審判決
（95年度中訴字第3號），提起上訴，本院於96年1月16日言詞辯
論終結，判決如下：
    主  　　文
原判決關於戊○○敗訴（即確認戊○○自民國92年12月24日起，
就台中市○區○○路26號紅寶石大樓之管理權不存在，及不得行
使公寓大廈管理條例所規定之管理負責人職務及其他一切管理行
為）部分及訴訟費用之裁判均廢棄。
前項廢棄部分，甲○○在第一審之訴駁回。
甲○○之上訴駁回。
第一、二審訴訟費用均由甲○○負擔。
    事實及理由
一、上訴人即被上訴人甲○○起訴主張：門牌號碼台中市○○路
    26號紅寶石大樓共計住宅18戶、商場3戶，於民國（下同）9
    1年間並未召開區分所有權人會議，僅於91年11月30日及91
    年12月14日由7戶住戶自行聚會聊天，詎戊○○竟以上開2次
    聚會係區分所有權人會議，且其已於91年12月14日聚會中受
    推選為管理負責人，而將上開2次聚會內容當做區分所有權
    人會議紀錄持向台中市西區區公所辦理備案手續，台中市西
    區區公所因此誤認戊○○為紅寶石大樓之合法管理負責人，
    乃於92年1月21日核發給戊○○公寓大廈管理組織報備證明
    ，台中市西區區公所雖同意戊○○之報備，惟同意報備之通
    知，僅係知悉之觀念通知，並不發生具體之法律效果。戊○
    ○雖稱有7戶住戶推薦其擔任管理負責人，惟並未依公寓大
    廈管理條例施行細則第8條之規定公告10日，而被上訴人乙
    ○○○、丁○○及丙○○亦未受區分所有權人及住戶之推選
    ，竟分別自任為紅寶石大樓之副管理負責人、財務委員及副
    財務委員。為確保紅寶石大樓公共事務順利推展，14戶區分
    所有權人自92年2月15日起至3月5日止相繼推選訴外人賴映
    杰為管理負責人，並公告逾10日，賴映杰已為合法之管理負
    責人，戊○○不得再以管理負責人自居，乙○○○、丁○○
    及丙○○亦不得自任為副管理負責人、財務委員及副財務委
    員，詎被上訴人等竟繼續行使管理負責人權限及其他管理行
    為，戊○○又對賴映杰聲請假處分並為強制執行，嚴重侵害
    上訴人甲○○及其餘13戶區分所有權人之權益，甲○○自有
    以自己名義提起確認戊○○、乙○○○、丁○○及丙○○管
    理權不存在，並不得行使大樓管理職務及其他一切管理行為
    之必要。又紅寶石大樓之住戶蔡福龍、張淑貞、黃愛倫、黃
    秀春及甲○○於92年5月1日共同聯名請求召開區分所有權人
    會議，嗣分別於92年5月16日及92年5月26日召開第1次及第2
    次區分所有權人會議，並經全體區分所有權人決議成立管理
    委員會，被上訴人戊○○等人迄今未向法院聲請撤銷決議，
    則紅寶石大樓管理委員會已合法成立，管理負責人自無存在
    之必要，且被上訴人現已將積欠之管理費全數匯至紅寶石大
    樓管理委員會指定之帳戶內，足見被上訴人等亦認同紅寶石
    大樓管理委員會，而被上訴人戊○○自任為管理負責人後曾
    發函要求住戶將管理費匯入其所開立之帳戶內，然除被上訴
    人四人曾繳交1次管理費外，其餘住戶均拒絕繳納，益見被
    上訴人四人非合法之管理負責人、副管理負責人、財務委員
    、副財務委員。另被上訴人稱甲○○有當事人不適格之情形
    ，然甲○○為紅寶石大樓之住戶且否認被上訴人等之無管理
    權，自得以自己名義起訴等語。求為判決：確認被上訴人戊
    ○○、乙○○○、丁○○及丙○○就台中市○區○○路26號
    紅寶石大樓之管理權不存在，及不得行使公寓大廈管理條例
    所規定之管理職務及其他一切管理行為。
二、被上訴人即上訴人戊○○及被上訴人乙○○○、丁○○、丙
    ○○ (即原審被告等)則以：甲○○提起本件訴訟，應以全
　　體區分所有權人名義，一同起訴，或由管理負責人起訴，當
  　事人始為適格，本件甲○○既非管理負責人，亦未與全體區
    分所有權人一同起訴，是本件起訴顯屬當事人不適格。又甲
    ○○於92年2月17日始成為區分所有權人，故戊○○於91年
    12月14 日受推選為管理負責人時，甲○○尚非紅寶石大樓
    之區分所有權人，其提起本件訴訟顯然欠缺權利保護要件，
    再甲○○所有建物之前手為霖園建設股份有限公司（以下簡
    稱霖園公司），而霖園公司與戊○○間確認紅寶石大樓管理
    負責人事件，業經原審法院以92年度訴字第983號判決在案
    ，目前仍在二審中，則甲○○再提起本件訴訟，實係就同一
    法律關係再為爭執，於法有違。而戊○○係台中市○區○○
    路26號紅寶石大樓91年12月14日區分所有權人第2次會議所
    推選之管理負責人，並於91年12 月15日，依公寓大廈管理
    條例施行細則第8條第1項之規定，由7名區分所有權人簽名
    ，推薦戊○○為管理負責人，張貼公告超過10日，並經主管
    機關台中市西區區公所備案，台中市西區區公所並發給戊○
    ○公寓大廈管理組織報備證明，故戊○○為合法之紅寶石大
    樓管理負責人甚明，而被上訴人乙○○○、丁○○及丙○○
    係受戊○○之邀請，幫助戊○○處理事務之人，係管理負責
    人即戊○○之輔助人員，被上訴人乙○○○、丁○○及丙○
    ○並非管理負責人。甲○○稱其與其餘13戶區分所有權人推
    選賴映杰為管理負責人，惟賴映杰迄未依公寓大廈管理條例
    之規定，獲主管機關台中市西區區公所核備，因此，賴映杰
    並非合法之管理負責人，且於戊○○任期內亦不得另立賴映
    杰為管理負責人。而甲○○等人於92年5月16日及26日召開
    第1次及第2次區分所有權人會議，因係無召集權人所召集之
    會議，其所為之決議當然無效，無待法院撤銷。再者，管理
    負責人任期屆滿後，應依會議程序重新選出有管理權之人，
    在未改選解除原管理負責人職務前，管理權仍歸原管理負責
    人，故戊○○仍有管理權等語置辯。
三、原審法院經審理後判決：
    確認戊○○自民國92年12月24日起就台中市○區○○路26號
    紅寶石大樓之管理權不存在，及不得行使公寓大廈管理條例
    所規定之管理負責人職務及其他一切管理行為。而駁回上訴
    人甲○○其餘部分之請求。被上訴人（原審被告）戊○○就
    其受敗訴判決部分不服，提起上訴，求為判決：原判決關於
    上訴人（戊○○）敗訴部分廢棄。前項廢棄部分，被上訴人
    （即原審原告）甲○○在第一審之訴駁回。第一、二審訴訟
    費用由被上訴人甲○○負擔。上訴人（即原審原告）甲○○
    對於其在原審之請求被駁回部分亦提起上訴，聲明求為判決
    ：(一)原判決不利上訴人（甲○○）部分廢棄。(二)前項廢棄部
    分，確認戊○○、乙○○○、丁○○、丙○○就台中市○區
    ○○路26號紅寶石大樓之管理權不存在。被上訴人戊○○、
    乙○○○、丁○○、丙○○就該大樓不得行使公寓大廈管理
    條例第34條所列大樓管理權職務及其他一切管理行為。(三)第
    一、二審訴訟費用由被上訴人等（原審被告）負擔。
四、兩造於原審經整理並簡化爭點，就下列數項已不爭執：
　1.紅寶石大樓於92年5月16日以前確未成立管理委員會，亦未
  　訂定住戶規約。
  2.戊○○係於91年12月14日之會議中，被推選為管理負責人，
    該次會議計有紅寶石大樓7戶區分所有權人參與。
  3.戊○○被推選為管理負責人，經過一年後，未再被推選。
五、兩造爭執之事項為：
　1.甲○○於92年2月17日始成為區分所有權人，而戊○○則早
  　於91年12月14日被推薦為管理負責人，當時甲○○尚非區分
    所有權人，是否有權提起本件之訴？
  2.甲○○係繼受霖園建設股份有限公司（簡稱霖園公司）之應
    有部分，而霖園公司與戊○○間，確認管理負責人事件，業
    經原審法院以92年度訴字第983號判決，現尚在本院審理中
    ，甲○○提起本件之訴，是否有違一事不再理之情事？
  3.戊○○被推選為紅寶石大樓之管理負責人，其程序是否合法
    ？
  4.嗣後紅寶石大樓又推選訴外人賴映杰為管理負責人，是否影
    響戊○○為管理負責人之權利？戊○○之管理負責人任期屆
    滿後，未再被推選，是否仍得執行管理負責人之職務？
  5.紅寶石大樓之住戶於92年5月16日召開區分所有權人會議，
    決議成立管理委員會，是否有召集權人所召集？
  6.戊○○之管理負責人任期未屆滿前，甲○○聲請原審法院以
    92年裁全字第3514號裁定假處分，禁止戊○○行使管理負責
    人之職務，迄未撤銷，亦無於92年2月24日辦理管理負責人
    改選程序，戊○○之管理負責人之管理權是否已因任期屆滿
    而消滅？
六、得心證之理由：
　1.按確認法律關係之訴，非原告有即受確認判決之法律上利益
  　者，不得提起之，民事訴訟法第247條第1項前段定有明文。
    所謂即受確認判決之法律上利益，係指法律關係之存否不明
    確，原告主觀上認其在法律上之地位有不安之狀態存在，且
    此種不安之狀態，能以確認判決將之除去者而言，若縱經法
    院判決確認，亦不能除去其不安之狀態者，即難認有受確認
    判決之法律上利益（最高法院52年台上字第1240號判例意旨
    參照）。本件兩造就戊○○得否以管理負責人之身分負責管
  　理紅寶石大樓事務，既有爭執，且此法律關係之不明確，對
    於身為該大樓區分所有權人之甲○○之權利即有不安之危險
　　，而此不安之狀況有以確認戊○○管理權存在與否之確認判
  　決除去之必要，是甲○○請求確認者，非無法律上之利益，
　　自應予以確認，戊○○抗辯：本件訴訟並無即受確認判決之
　　法律上利益，欠缺權利保護之要件云云，即不足採信。至於
  　甲○○雖於92年2月17日始成為區分所有權人，然其於92年6
    月6日提起本件訴訟時，既已為紅寶石大樓之區分所有權人
    ，其否認戊○○之管理權而以自己名義起訴，自不能指為當
　　事人不適格，併此敘明。另戊○○復抗辯：甲○○之區分所
  　有權之前手為霖園公司，而霖園公司與被告戊○○間確認紅
    寶石大樓管理負責人事件，業經原審法院以92年度訴字第98
　　3號判決在案，目前仍在二審中，則甲○○再提起本件訴訟
  　，實係就同一法律關係再為爭執，於法有違等語，惟查本件
    與原審法院92年度訴字第983號確認管理負責人事件，其當
    事人並不相同，自非屬同一事件，則戊○○前開抗辯，亦屬
    無據。
  2.又按92年12月31日修正前公寓大廈管理條例（下稱修正前公
    寓大廈管理條例）第3條第8款及第9款（修正後則為第9款、
    第10款）之規定，公寓大廈之管理委員會，係指住戶為執行
    區分所有權人會議決議事項暨公寓大廈管理維護工作，互選
    管理委員若干人設立之組織；而管理負責人係指未成立管理
    委員會，由區分所有權人及住戶互推一人為負責管理公寓大
    廈之事務者，是依前開規定可知，管理負責人之推選，乃以
    無管理委員會之設置為前提。本件紅寶石大樓於92年5月16
    日以前，確未成立管理委員會之事實，為兩造所不爭執，斯
    時紅寶石大樓自有推選管理負責人之必要。又按修正前公寓
    大廈管理條例第27條第1項、第4項規定：「公寓大廈應成立
    管理委員會或推選管理負責人。」「公寓大廈未組成管理委
    員會且未選任管理負責人時，以第二十五條區分所有權人互
    推之召集人或申請指定之臨時召集人為管理負責人。．．．
    ．。」而同條例第25條第3項則規定：「區分所有權人會議
    由區分所有權人互推一人為召集人；召集人任期一年，連選
    得連任。」另依同條例施行細則第8條第1、4項復規定：「
    本條例第二十五條第三項所定互推一人為召集人，除規約另
    有規定者外，應有區分所有權人二人以上之書面推選，經公
    告十日後生效。」「區分所有權人及住戶推選管理負責人時
    ，準用前三項之規定。」綜觀以上規定，可知管理負責人之
    推選程序，除規約另有規定者外，應有區分所有權人二人以
    上之書面推選，並經公告10日後生效。本件紅寶石大樓於92
    年5月16日以前，未訂定住戶規約之事實，亦為兩造所不爭
    執，則於92年5月16日以前紅寶石大樓欲推選管理負責人，
    僅須有「區分所有權人二人以上之書面推選」，並「公告十
    日」二要件，其程序即屬合法生效。查戊○○係於91年12月
    14日之會議中，被推選為管理負責人，該次會議並有紅寶石
    大樓7戶區分所有權人參與等事實，為兩造所不爭，並有紅
    寶石大廈區分所有權人第二次會議會議紀錄暨簽到名冊（附
    於原審法院92年度訴字第983號民事卷宗）為證，則由該次
    會議參與人數觀之，顯已逾二人之區分所有權人；再者，紅
    寶石大樓之報備證明，係由台中市西區區公所根據該大樓提
    供之資料（含會議紀錄暨簽到名冊），作形式審查，並依公
    寓大廈管理條例施行細則第8條第4項規定，備查大樓住戶推
    選之管理負責人戊○○等情，亦經證人即台中市西區區公所
    職員林正光於原審法院92年度訴字第983號民事事件審理時
    到庭結證屬實（參見該案92年8月1日言詞辯論筆錄），並有
    台中市西區區公所紅寶石大樓管理負責人報備案資料（附於
    原審法院92年度訴字第983號民事卷宗）可稽，則應認戊○
    ○之推選，亦符合書面之要式，是就「區分所有權人二人以
    上之書面推選」之要件，核已具備。甲○○復主張戊○○被
    推選為管理負責人後，未依規定公告10日云云，然為被上訴
    人等所否認，且證人林志清於原審法院92年度訴字第983號
    民事事件審理時到庭具結證稱：伊為紅寶石大樓之保全人員
    ，大樓住戶選任戊○○為管理負責人之推薦函，前於91年12
    月間有公告於大樓之電梯旁等語（參見該案92年8月29日言
    詞辯論筆錄）；證人袁聖怡亦於該民事事件具結證稱：大樓
    電梯內曾張貼推薦戊○○為管理負責人之公告，且推薦戊○
    ○為管理負責人之公告約超過10日等語（參見該案92年9月
    26日言詞辯論筆錄），則由上開證人之證詞，足知推薦戊○
    ○為管理負責人之告示，確曾公告於系爭大樓內，並經過10
    日。甲○○於上訴後，以另案審理時，證人林志清於92年8
    月29日作證時稱，在91年12月有公告推選戊○○為紅寶石大
    樓管理負責人，大約貼了1、2天就被撕下來了，因為其每天
    送報紙時會有看到，經過大約1、2天後就沒有看到那公告，
    公告是貼在電梯旁邊等語。足見公告並未連續張貼10日。又
    證人袁聖怡為乙○○○之媳婦，被上訴人丙○○之妻，其立
    場已有偏頗，原審未深入瞭解其關係，採信其證言，自有違
    誤云云。然查證人林志清僅為送報紙時所見，是否連續加以
    注意，頗值得懷疑。而證人袁聖怡雖為被上訴人乙○○○之
    媳，丙○○之妻，但該推選管理負責人為戊○○、乙○○○
    ，丙○○僅為戊○○被推選為管理負責人後，受戊○○之邀
    而分別出任副管理負責人及副財務委員，協助戊○○處理管
    理事務而已，非直接受推選，其所為陳述，無故為不實之必
    要。況且其具結陳述，須負偽證之責，如非事實，並無甘冒
    不法之必要。又台中市西區區公所，業已就戊○○被選為管
    理負責人一案，准予備查，而依規定公告10 日以上，為公
    寓大廈管理條例施行細則第8條第4項所明定，主管機關雖僅
    為形式上審查，但此應為審查項目之一，既已經審查符合規
    定，准予備查，自可相信確有公告10日以上。上訴人甲○○
    此項質疑，亦不足取。
七、綜上所述，被上訴人（即原審被告）戊○○於91年12月14日
    被推選為紅寶石大樓之管理負責人，確屬合法有效。惟依修
    正前公寓大廈管理條例第27條第3項規定，管理負責人之任
    期為1年，連選得連任。又「管理委員會任期屆滿未改選，
    應依本條例（公寓大廈管理條例）規定選任管理負責人（本
    部營建署88年2月11日88營署建字第57609號函釋有案），如
    未選任管理負責人時，則應以區分所有權人互推之召集人或
    申請指定之臨時召集人為管理負責人。」內政部91年7月8日
    台內營字第0910084814號函釋在案，是管理負責人一年任期
    屆滿，除再被推選為管理負責人外，否則應認自任期屆滿日
    起，視同解任（92年12月31日修正後公寓大廈管理條例第29
    條4項亦如此規定），至於解任後，如無未成立管理委員會
    且亦未選任管理負責人時，則依修正前公寓大廈管理條例第
    27條4項規定，應以同條例第25條區分所有權人互推之召集
    人或申請指定之臨時召集人為管理負責人。區分所有權人無
    法互推召集人或申請指定臨時召集人時，住戶得申請地方主
    管機關指定住戶一人為管理負責人，故實際運作尚無疑義。
    本件被告戊○○自91年12月24日起為紅寶石大樓之合法有效
    之管理負責人，已如前述，而經過一年後，被告戊○○未再
    被推選為管理負責人之事實，亦為兩造所不爭執，揆諸前開
    說明，被告戊○○管理負責人之職務，應自任期屆滿日即92
    年12月24日起，視同解任，被上訴人戊○○辯稱：在未改選
    解除原管理負責人職務前，戊○○仍為管理負責人，而有管
    理權云云，即屬無據，委無足採。戊○○另以其一年任期屆
    滿前，遭甲○○於92年4月25日以原審法院92年裁全字第351
    4號裁定，聲請對戊○○管理權之行使實施假處分，至今尚
    未撤銷，以致戊○○無法於任期內行使管理權，亦無法於92
    年12月24日辦理管理負責人之改選程序，可謂無管理負責人
    任期屆滿之法律關係存在云云。然查，假處分之裁定，僅禁
    止戊○○行使管理權，並不能阻止任期之進行，因此戊○○
    如以其任期內不能行使管理負責人之職權，而遭受任何損害
    ，並以假處分有何不當之條件下，固可對假處分債權人（聲
    請人）甲○○主張損害賠償，但仍不得以其管理負責人之身
    分因假處分而任期不進行，主張仍為管理負責人。戊○○之
    此項抗辯，亦不足取。因此，戊○○之管理負責人身分，仍
    應認為92年12月24日已因任期屆滿而自此向後不存在。戊○
    ○之管理負責人之身分既已自92年12月24日起已不存在，則
    甲○○所欲主張之法律上之地位有不安之狀態已不復存在。
    其於95年4月6日始提起本件之訴，即係以過去之法律關係為
    請求之對象。難認其有即受確認判決之法律上利益，其訴之
    聲明所為請求久缺權利保護之必要，其訴即難認為有理由。
    原審判決所為確認即有違誤。戊○○提起上訴，請求就原判
    決所為其敗訴部分予以廢棄改判，即有理由，應由本院予以
    廢棄後，改判駁回甲○○在第一審之訴。至於原審判決駁回
    甲○○之訴部分，理由雖有不同，但結果並無不當，仍應予
    維持，甲○○提起上訴，請求改判，並無理由，應予駁回。
八、至於甲○○另主張：被上訴人乙○○○、丁○○及丙○○分
    別以紅寶石大樓之副管理負責人、財務委員及副財務委員自
    居，故一併提起確認其等管理權不存在，及不得為管理行為
    云云，惟按負責管理公寓大廈事務者，依公寓大廈條例規定
    ，非管理委員會者，即係管理負責人，並無所謂「副管理負
    責人」、「財務委員」、「副財務委員」，而管理負責人係
    以一人為限，業如前述，故於推選管理負責人時，已無如管
    理委員會尚區分主任委員或管理委員，是被上訴人乙○○○
    、丁○○及丙○○等人純係受管理負責人戊○○之邀，協助
    戊○○處理管理事務之人，係管理負責人戊○○之輔助人，
    附隨於管理負責人戊○○，應與管理負責人戊○○視為一體
    ，自無再對之提起確認管理權存在與否之必要，原審因之認
    為甲○○此部分主張，無理由，予駁回。經核並無違誤。甲
    ○○提起上訴，再予爭執，其上訴亦無理由，應予駁回。
九、綜上所述，甲○○之上訴為無理由，戊○○之上訴為有理由
    ，爰分別予以准駁，如主文所示。至於紅寶石大樓於紛爭中
    ，另推選賴映杰為管理負責人，是否合法有效，及召開區分
    所有權人會議，成立管理委員會，推選管理委員及管理人等
    程序是否合法，均與本件爭執要旨無關，兩造其餘之攻擊防
    禦方法，亦無影響判決之結果，不再逐一論駁，並此說明。
十、據上論結，甲○○之上訴無理由，戊○○之上訴則有理由，
    爰依民事訴訟法第449條、第450條、第78條判決如主文。
中　　華　　民　　國　　96　　年　　1 　　月　　30　　日
                  民事第三庭    審判長法　官  陳照德
                                      法　官  曾謀貴
                                      法　官  蔡王金全
以上正本係照原本作成。
不得上訴。
                                      書記官  茆亞民
中　　華　　民　　國　　96　　年　　1 　　月　　31　　日
                                                      Ｃ
